臺灣高等法院民事判決
108年度醫上字第20號
上  訴  人  劉振隆  

被 上訴 人  鄭明輝  

訴訟代理人  郭冠廷  
            蔡學莊  
            黃奕時  
上列當事人間請求損害賠償等事件，上訴人對於中華民國108年7
月2日臺灣臺北地方法院107年度醫字第48號第一審判決提起一部
上訴，本院於109年2月5日言詞辯論終結，判決如下：
    主      文
上訴駁回。
第二審訴訟費用由上訴人負擔。
    事實及理由
按「不變更訴訟標的，而補充或更正事實上或法律上之陳述者
  ，非為訴之變更或追加」，民事訴訟法第256條定有明文。上
  訴人於原審請求登報道歉部分係請求「被告應於蘋果日報、自
  由時報、聯合報、工商日報、經濟日報、中國時報等各大報紙
  媒體第一版各登出4分之1版面道歉一星期訊息」，未載明道歉
  內容、字體大小等具體事項，於本院則請求「被上訴人應於蘋
  果日報、自由時報、聯合報、工商時報、經濟日報、中國時報
  第一版刊頭右方或下方刊登各如附件所示之道歉啟事，字體與
  內容各如附件所示」，核屬不變更訴訟標的，而補充或更正事
  實上或法律上之陳述，揆諸上開規定，非為訴之變更或追加。
上訴人起訴主張：伊於民國107年4月間（按應為107年3月28日
  ）因雙腳凍角疼痛無法行走，遂至長庚醫療財團法人台北長庚
  紀念醫院（下稱長庚醫院）門診看診（下稱系爭門診），卻在
  候診室苦等2小時，被上訴人於看診過程中，立於兩診間專心
  看手機，未曾為伊看診，僅護理師為伊察看、包紮後，告知需
  排開刀即將伊請出診察室外等候，復安排5日後回診，護理師
  並告知不服藥沒關係，伊合理質疑該單據非被上訴人親自輸入
  電腦、蓋章。其未親自看診違反醫師法構成侵權行為，並有不
  當得利情形。爰依侵權行為損害賠償、不當得利之規定，求為
  命被上訴人㈠給付新臺幣（下同）520元、㈡於蘋果日報、自由
  時報、聯合報、工商日報、經濟日報、中國時報等各大報紙媒
  體第一版各登出4分之1版面道歉一星期訊息（於本院更正如前
  所述）之判決（超過上開請求部分，業經原審判決上訴人敗訴
  確定，不在本院審判範圍）。
  被上訴人則以：上訴人所為陳述均為抱怨其主觀認為就醫感受
  不佳，未論及伊有何符合不當得利構成要件之情事，亦未釋明
  其請求登報道歉之請求權基礎。又上訴人提出之證物為其掛號
  資料、陳情內容、病歷資料、費用收據，無從證明其有何權利
  受損，所訴事實顯無理由等語資為抗辯。
原審駁回上訴人之請求，上訴人提起第二審上訴，聲明：
  ㈠原判決關於駁回上訴人後開第二、三項之訴部分廢棄。
  ㈡被上訴人應給付上訴人520元。
  ㈢被上訴人應於蘋果日報、自由時報、聯合報、工商時報、經
    濟日報、中國時報第一版刊頭右方或下方刊登各如附件所示
    之道歉啟事，字體與內容各如附件所示。
  被上訴人則答辯聲明：上訴駁回。
上訴人主張前揭事實，提出陳情書、領藥、改掛號單、收費單
  、停車場收費、長庚醫院廣告成就看板、看診延遲更換通知函
  、長庚醫院病人之權利與配合、臺北市政府衛生局函等件為證
  （原審調字卷第7-20頁）。其請求被上訴人給付520元、登報
  道歉一節，則為被上訴人所否認，上訴人之請求是否有據，茲
  分述之：
  ㈠請求給付520元部分：
  ⒈按「無法律上之原因而受利益，致他人受損害者，應返還其
　  利益。雖有法律上之原因，而其後已不存在者，亦同」，民
     法第179條定有明文。上訴人主張被上訴人未為其看診，受
    領掛號費520元〔按依原審調字卷第14頁之費用收據，掛號費
    為100元，另420元為基本部分負擔（藥費部分負擔）〕，係
    屬不當得利云云，為被上訴人所否認，並以前詞置辯。則本
    件首應審究者，乃被上訴人於系爭門診期間是否有為上訴人
    看診及為相關醫療行為？經證人即系爭門診之跟診護理師楊
    雲琴於原審到場證稱：「他（指上訴人）說他腳趾頭會痛發
    炎，我請他脫鞋子讓他踩在腳板凳上，我會詢問病人要看什
    麼，我當時和住院醫師賴柏儒一起看他的腳，就是大拇指甲
    溝炎，後來準備好就會等鄭醫師（指被上訴人）過來看，等
    醫師評估完後才上藥包紮」、「（鄭明輝醫師當天如何看診
    ？）他（指被上訴人）先問住院醫師病患要看什麼，住院醫
    師就跟他報告，鄭醫師有看原告（指上訴人，下同）的腳，
    就跟住院醫師和病人說他有發炎，給他吃消炎藥跟上消炎藥
    膏，如果感染控制好了以後，可能要開刀，但鄭醫師沒有在
    台北開刀，要轉給有在台北開刀的醫師。開刀就是甲床重建
    手術。之後就在原地上藥包紮，由我來做，醫師就到隔壁診
    間看下一個，我包紮完有告訴他傷口的後續照顧，我幫他預
    約陳宏彰，因為他有在台北開刀，原告消炎藥吃三天，我有
    幫他預約下禮拜一。預約單是我，藥單是住院醫師依據鄭醫
    師口頭醫囑開立」等語，有楊雲琴筆錄在卷可憑（原審卷第
    127-128頁）。顯然上訴人前往長庚醫院門診，被上訴人為
    上訴人診察、開立藥物，並透過護理師為其預約下次門診、
    安排開刀，亦有系爭門診病歷在卷可稽（原審卷第83頁）。
    顯見被上訴人已基於醫療契約提出相對應之醫療給付，而掛
    號費100元係醫療機構之行政管理費用，基本部分負擔（藥
    費部分負擔）420元係上訴人本於於醫療契約所支付之醫療
    費用，被上訴人所屬長庚醫院受領上開520元（100+420＝520
    ）即有法律上之原因，上訴人依不當得利法則請求被上訴人
    返還520元之掛號費、藥費部分負擔，於法無據，不應准許
    。
　⒉上訴人另依侵權行為之規定請求賠償，按民事訴訟如係由 原
    告主張權利者，應先由原告負舉證之責，若原告先不能舉證
    ，以證實自己主張之事實為真實，則被告就其抗辯事實即令
    不能舉證，或其所舉證據尚有疵累，亦應駁回原告之請求。
    上訴人主張被上訴人違反醫療法第11條之規定，請求損害賠
    償，惟被上訴人已在門診為上訴人看診，已如上述。縱先由
    住院醫師協助先診視病患，再由住院醫師依被上訴人指示開
    立藥物，由護理師交付轉交預約單及藥單等情，亦未違反醫
    療法規定之看診義務。況醫師對於醫療方式本依其專業而為
    決定，被上訴人對上訴人之甲溝炎雖僅開立藥物，未進一步
    對上訴人主訴甲溝炎予以清創方式治療，亦難謂其醫療行為
    有違反醫療常規。又被上訴人縱未理會上訴人陳情，惟於本
    件已爭執上訴人之主張，非自認上訴人主張之事實。再上訴
    人提出之陳情書、領藥及改掛號單、收費單、停車場收費、
    長庚醫院廣告成就看板、看診延遲更換通知函、長庚醫院病
    人的權利與配合、臺北市政府衛生局函，及於本院提出之臺
    灣新北地方法院三重簡易庭小額民事判決及確定證明書、醫
    療法第60條、第102條、張淑菌醫師主治醫師看診單、訴願
    答辯書、「9歲女童愛上30歲叔叔……當事人均接受測謊案例
    」、刑事申請再議狀、臺灣板橋地檢署履勘筆錄、檢察官不
    起訴處分書、監察院函、法務部函、臺灣高等檢察署函、最
    高檢察署函、臺灣新北地方檢察署函、總統府用牋、臺灣臺
    北地方檢察署函（本院卷第77-83、105-109、157-161、189
    -193、201-215、219-321、323-409、421頁）均無由證明被
    上訴人有對上訴人為何侵權行為。此外，上訴人復未提出其
    他證據足資證明被上訴人有可侵權行為，從而，上訴人就被
    上訴人之侵權行為，既未盡舉證責任，其依侵權行為損害賠
    償之法則請求被上訴人賠償520元，仍屬無據，不應准許。
  ㈡請求登報道歉部分：
    按人格權受侵害時，得請求法院除去其侵害；有受侵害之虞
    時，得請求防止之。前項情形，以法律有特別規定者為限，
    得請求損害賠償或慰撫金，民法第18條訂有明文。又名譽被
    侵害者，得請求回復名譽之適當處分，為民法第195條第1項
    後段所明定。而實務上「回復名譽之適當處分」之具體作法
    即為登報道歉。足見，登報道歉之請求，需以名譽權受侵害
    為前提。本件依據上訴人所主張之事實，非屬被上訴人侵害
    上訴人名譽之情事，遑論上訴人未舉證證明被上訴人有何侵
    權行為情事，有如上述，上訴人請求被上訴人登報道歉，亦
    於法無據。
綜上所述，上訴人依侵權行為、不當得利之規定，請求被上訴
  人給付520元、被上訴人應於蘋果日報、自由時報、聯合報、
  工商時報、經濟日報、中國時報第一版刊頭右方或下方刊登各
  如附件所示之道歉啟事，字體與內容各如附件所示，於法無據
  ，應予駁回。原審（除確定部分外）為上訴人敗訴之判決，並
  駁回其假執行之聲請，核無不合。上訴意旨指摘原判決此部分
  不當，求予廢棄改判，為無理由，應予駁回。
本件因事證已臻明確，兩造其餘攻擊、防禦方法及所為之立證 
  ，經審酌後認與判決之結果不生若何影響，無庸再逐一予以論
  列，合併敘明。
據上論結，本件上訴為無理由，依民事訴訟法第449條第1項、第
78條，判決如主文。
中　　華　　民　　國　　109 　年　　2 　　月　　26　　日
                  醫事法庭
                        審判長法  官  張靜女
                              法  官  丁蓓蓓
                              法  官  湯美玉
正本係照原本作成。
如不服本判決，應於收受送達後20日內向本院提出上訴書狀，其
未表明上訴理由者，應於提出上訴後20日內向本院補提理由書狀
（均須按他造當事人之人數附繕本）上訴時應提出委任律師或具
有律師資格之人之委任狀；委任有律師資格者，另應附具律師資
格證書及釋明委任人與受任人有民事訴訟法第466條之1第1項但
書或第2項（詳附註）所定關係之釋明文書影本。如委任律師提
起上訴者，應一併繳納上訴審裁判費。
中　　華　　民　　國　　109 　年　　2 　　月　　26　　日
　　　　　　　　　　　　　
　　　　　　　　　　　　　    書記官  陳美宜
附註：
民事訴訟法第466條之1（第1項、第2項）：
對於第二審判決上訴，上訴人應委任律師為訴訟代理人。但上訴
人或其法定代理人具有律師資格者，不在此限。
上訴人之配偶、三親等內之血親、二親等內之姻親，或上訴人為
法人、中央或地方機關時，其所屬專任人員具有律師資格並經法
院認為適當者，亦得為第三審訴訟代理人。